臺中高等行政法院判決
　　　　　　　　　　　　　　　　　　 95年度簡字第00181號
原　　　告　甲○○
被　　　告　財政部臺灣省中區國稅局
代　表　人　乙○○
訴訟代理人　丙○○
上列當事人間因綜合所得稅事件，原告不服財政部中華民國95年
10月30日台財訴字第09500434530號訴願決定，提起行政訴訟，
本院判決如下︰
　　主  文
原告之訴駁回。
訴訟費用由原告負擔。
　　事  實
一、事實概要：緣原告民國（下同）93年度綜合所得稅結算申報
    ，原列報其本人、子鄭仕群、女鄭巧晨及其他親屬徐國偉（
     姪，73年次，在學）共4人免稅額新台幣（下同）296,000
    元。被告初查以原告之子鄭仕群已由原告前妻黃瓊玉列報扶
    養，其他親屬徐國偉之父母有所得及財產，非無扶養能力，
    乃予剔除免稅額148,000元，並核定補徵應納稅額26,065元
    。原告不服，就其他親屬免稅額部分申請復查，未獲變更，
    提起訴願，遭決定駁回，遂提起本件行政訴訟。
二、兩造聲明：
    (一)原告聲明求為判決：訴願決定及原處分均撤銷。
　　(二)被告聲明求為判決：駁回原告之訴。
三、兩造之陳述：
    (一)原告主張之理由：
    1.原告列報扶養徐國偉之父徐榮松，年所得93年度約30萬元
      以下，被告已稽徵在案，因其無力扶養眷屬，切結原告代
      為扶養其幼子徐國偉學業支出。
    2.考年度綜合所得稅開徵精神，乃國民當事年度收支總合超
      過基本生活額度(約30萬)，家庭或個人依所得能力繳納稅
      額，繳納多寡與申報扶養人原始財產無關，僅與年度所得
      有關。
    3.庭上可知以國內生活水平一般6口家庭言，年度家庭收入
      低於30萬元(尚未達最低徵稅金額)，生活開銷勉力溫飽，
      況供應子女就讀私立大專院校高學費之支出，除非變賣祖
      產田地，除被告外當為大眾所知，原告體察吾兄過去栽培
      之情適伸援手予扶養其幼子乃為事實，且各項手續合於綜
      合所得稅申報說明作業，且法應合於民情良俗，不宜以稽
      徵人員自由心證而過度行政裁量，予以剔除免稅額列報，
      請判決如訴之聲明。
    (二)被告答辯之理由：
    1.按「按前3條規定計得之個人綜合所得總額，減除下列免
      稅額及扣除額後之餘額，為個人之綜合所得淨額：一、免
      稅額：納稅義務人按規定減除其本人、配偶及合於下列規
      定扶養親屬之免稅額．．．(四)納稅義務人其他親屬或家屬
      ，合於民法第1114條第4款及第1123條第3項之規定，未滿
      20歲或滿60歲以上無謀生能力，確係受納稅義務人扶養者
      。但受扶養者之父或母如屬第4條第1款及第2款之免稅所
      得者，不得列報減除。」為所得稅法第17條第1項第1款第
      4目所明定。次按「左列親屬互負扶養之義務：一、直系
      血親相互間。二、夫妻之一方，與他方之父母同居者，其
      相互間。三、兄弟姊妹相互間。四、家長家屬相互間。」
      「負扶養義務者有數人時，應依左列順序定其履行義務之
      人：一、直系血親卑親屬。二、直系血親尊親屬。三、家
      長。四、兄弟姊妹。五、家屬。六、子婦、女婿。七、夫
      妻之父母。」「因負擔扶養義務而不能維持自己生活者，
      免除其義務。」「稱家者，謂以永久共同生活為目的而同
      居之親屬團體。」「家置家長。同家之人，除家長外，均
      為家屬。雖非親屬而以永久共同生活為目的同居一家者，
      視為家屬。」為民法第1114條、第1115條第1項、第1118
      條前段、第1122條及第1123條所規定。又「所得稅法有關
      個人綜合所得稅『免稅額』之規定，其目的在以稅捐之優
      惠使納稅義務人對特定親屬或家屬盡其法定扶養義務。同
      法第17條第1項第1款第4目規定．．．得於申報所得稅時
      按受扶養之人數減除免稅額，固須以納稅義務人與受扶養
      人同居一家為要件，惟家者，以永久共同生活之目的而同
      居為要件，納稅義務人與受扶養人是否為家長家屬，應取
      決於其有無共同生活之客觀事實，而不應以是否登記同一
      戶籍為唯一認定標準。」為司法院釋字第415號所解釋。
    2.原告93年度列報其本人、子鄭仕群、女鄭巧晨及其他親屬
      徐國偉(姪，73年次)等4人免稅額296,000元。被告初查以
      原告之子鄭仕群已由原告前妻黃瓊玉列報扶養，其他親屬
      徐國偉父母有所得及財產，非無扶養能力，乃予剔除免稅
      額148,000元。原告不服，復查時提示戶口名簿影本及徐
      國偉之父親所立之切結書，主張依綜合所得稅結算申報說
      明書並未明確規範受扶養人之父母財力超過一定標準者不
      得被其他親屬列報扶養，系爭受扶養親屬徐君之父親種田
      兼打零工，養育栽培孩子至為辛苦，所得不敷生活開支，
      基於兄弟之誼互相協助扶養係人之常情，請准予認列云云
      ，經被告復查決定以，查所得稅法有關個人綜合所得稅「
      免稅額」之規定，其目的在以稅捐之優惠使納稅義務人對
      特定親屬或家屬盡其法定扶養義務，業經司法院釋字第41
      5號解釋在案。而所謂「法定扶養義務」，依前揭民法規
      定，負扶養義務者有數人時，履行義務之人有其先後順序
      ，由後順序者履行扶養義務時，應有其正當理由及先順序
      者無法履行扶養義務之合理說明；從而，本件原告主張申
      報扶養系爭其他親屬免稅額時，應先證明系爭受扶養親屬
      之父母有因負擔扶養義務而不能維持自己生活之事實。然
      原告對此項事實並未提出證明，且系爭受扶養親屬徐君之
      父母有所得及財產，非無扶養能力，尚難認定有由原告扶
      養之正當理由。次查「家長家屬相互間依民法第1114條第
      4款之規定，雖負扶養之義務，而在家屬相互間，則除夫
      妻間應依關於負擔家庭生活費用之規定辦理外，如無同條
      第1款至第3款所列親屬關係，自不負扶養之義務。」最高
      法院27年度上字第1412號著有判例，從而納稅義務人欲申
      報扶養其他親屬或家屬，應符合民法第1114條第4款及第
      1123條第3項規定，即應具備家長家屬關係，且以永久共
      同生活而同居一家為要件，本件據戶籍資料所載，原告93
      年度雖與系爭受扶養親屬徐君同戶籍，惟不具家長家屬關
      係，並不負扶養義務，且原告平日於基隆市工作，其主張
      自難採據。又縱使原告因其能力所及，給予系爭受扶養親
      屬生活上資助，惟依最高法院20年度上字第299號判例「
      念同宗之誼而給與津貼，此種慈惠施與行為，乃本於雙方
      之感情而生，於法原不能援為要求扶養之根據。」則該等
      生活上之資助，亦難謂為扶養。綜上，原核定否准認列系
      爭免稅額並無不合，復查後乃予以維持。至於原告所稱依
      綜合所得稅結算申報說明書可列報系爭扶養親屬乙節，查
      該說明文件係為協助納稅義務人辦理結算申報，所為申報
      程序之指導，並非謂已備所述例示之證明文件（如戶口名
      簿影本），即屬實體條件符合，而得排除稽徵機關所為之
      審核，原告持以爭執，應屬誤解。原告仍表不服，提起訴
      願，財政部亦持與被告相同之論見駁回其訴願。
    3.訴訟意旨略謂：原告主張系爭受扶養親屬徐君之父親年所
      得在30萬元以下，實無力扶養眷屬，乃切結由原告代為扶
      養徐君之學業支出云云。
    4.查依首揭規定，納稅義務人之其他親屬或家屬，須未滿20
      歲或滿60歲以上無謀生能力，且確係受納稅義務人扶養者
      ，始得列報減除扶養親屬免稅額，系爭其他親屬徐國偉93
      年度已滿20歲，核與首揭規定不符。次查原告所列報系爭
      受扶養親屬之第一順位法定扶養義務人為其父母，且其父
      母93年度有所得及財產(原卷第10至13-1頁)，則系爭受扶
      養親屬之父或母既有工作能力及收入並有存款孳息，用以
      負擔渠等家庭生活所需，非不能親自扶養照顧其子女，尚
      難認定系爭受扶養親屬有由原告扶養之正當理由。又「家
      長家屬相互間依民法第1114條第4款之規定，雖負扶養之
      義務，而在家屬相互間，則除夫妻間應依關於負擔家庭生
      活費用之規定辦理外，如無同條第1款至第3款所列親屬關
      係，自不負扶養之義務。」最高法院27年度上字第1412號
      著有判例，從而納稅義務人欲申報扶養其他親屬或家屬，
      應符合民法第1114條第4款及第1123條第3項規定，即應具
      備家長家屬關係，且以永久共同生活而同居一家為要件，
      本件據戶籍資料所載，原告93年度雖與系爭受扶養親屬徐
      君同戶籍，惟不具家長家屬關係，並不負扶養義務，且原
      告平日於基隆市工作，而系爭其他親屬與其親生父母同住
      於苗栗縣，要難核認原告有與系爭其他親屬同居一家之客
      觀事實，其縱有給與系爭其他親屬生活上資助，依最高法
      院20年度上字第299號判例：「念同宗之誼而給與津貼，
      此種慈惠施與行為，乃本於雙方之感情而生，於法原不能
      援為要求扶養之根據。」則該等生活上之資助，僅為慈惠
      施與行為，為履行其道德之義務，非履行法律上之扶養義
      務，與上開所得稅法第17條第1項第1款第4目規定不合，
      自不能列報扶養親屬免稅額。原告並無新事證，復執前詞
      爭執，提起本訴訟，核無足採。
    5.基上論結，原處分及所為復查、訴願決定並無違誤，請准
      如答辯之聲明判決。
　　理  由
一、按「按前3條規定計得之個人綜合所得總額，減除左列免稅
    額及扣除額後之餘額，為個人之綜合所得淨額：一、免稅額
    ：納稅義務人按規定減除本人、配偶及合於左列規定扶養親
    屬之免稅額。．．．(四)納稅義務人其他親屬或家屬，合於民
    法第1114條第4款及第1123條第3項之規定，未滿20歲或滿60
    歲以上無謀生能力，確受納稅義務人扶養者，．．．」為所
    得稅法第17條第1項第1款第4目所明定。次按「左列親屬互
    負扶養之義務：一、直系血親相互間。二、夫妻之一方，與
    他方之父母同居者，其相互間。三、兄弟姊妹相互間。四、
    家長家屬相互間。」、「負扶養義務者有數人時，應依左列
    順序定其履行義務之人：一、直系血親卑親屬。二、直系血
    親尊親屬。三、家長。四、兄弟姊妹。五、家屬。六、子婦
    、女婿。七、夫妻之父母。同係直系尊親屬或卑親屬者，以
    親等近者為先。」、「因負擔扶養義務而不能維持自己生活
    者，免除其義務。」、「稱家者，謂以永久共同生活為目的
    而同居之親屬團體。」、「家置家長。同家之人，除家長外
    ，均為家屬。雖非親屬而以永久共同生活為目的同居一家者
    ，視為家屬。」分別為民法第1114條、1115條第1項、第111
    8條前段、第1122條及第1123條所明定。又「所得稅法有關
    個人綜合所得稅『免稅額』之規定，其目的在以稅捐之優惠
    使納稅義務人對特定親屬或家屬盡其法定扶養義務。同法第
    17條第1項第1款第4目規定．．．，得於申報所得稅時按受
    扶養之人數減除免稅額，固須以納稅義務人與受扶養人同居
    一家為要件，惟家者，以永久共同生活之目的而同居為要件
    ，納稅義務人與受扶養人是否為家長家屬，應取決於其有無
    共同生活之客觀事實，而不應以是否登記同一戶籍為唯一認
    定標準．．．」復為司法院釋字第415號解釋在案。
二、本件原告93年度綜合所得稅結算申報，原列報其本人、子鄭
    仕群、女鄭巧晨及其他親屬徐國偉（姪，73年次，在學）共
    4人免稅額296,000元。被告初查以原告之子鄭仕群已由原告
    前妻黃瓊玉列報扶養，其他親屬徐國偉之父母有所得及財產
    ，非無扶養能力，乃予剔除免稅額148,000元，並核定補徵
    應納稅額26,065元。原告就其他親屬免稅額部分不服，循序
    提起本件行政訴訟。
三、經查，所得稅法有關個人綜合所得稅「免稅額」之規定，其
    目的在以稅捐之優惠使納稅義務人對特定親屬或家屬盡其法
    定扶養義務，業經司法院釋字第415號解釋在案。而所謂法
    定扶養義務，依首揭民法規定，負扶養義務者有數人時，履
    行義務之人有其先後順序，由後順序者履行扶養義務時，應
    有其正當理由及先順序者無法履行扶養義務之合理說明。本
    件原告主張申報扶養系爭其他親屬徐國偉之免稅額時，應先
    證明系爭受扶養親屬之父母有因負擔扶養義務而不能維持自
    己生活之事實。然原告對此項事實並未提出證明，且系爭受
    扶養親屬徐國偉之父徐榮松於93年度有薪資所得290,750元
    ，其父母徐榮松、詹珍有利息所得合計78,413元（見原處
    分卷第12、13－1頁），依當年度金融業之利率約1．5%左右
    計算，則其父母當年度存款約有5百萬元，足見徐國偉之父
    母，非無扶養能力，尚難認為有由原告扶養之正當理由。次
    查，「家長家屬相互間依民法第1114條第4款之規定，雖負
    扶養之義務，而在家屬相互間，則除夫妻間應依關於負擔家
    庭生活費用之規定辦理外，如無同條第1款至第3款所列親屬
    關係，自不負扶養之義務。」最高法院27年度上字第1412號
    著有判例。納稅義務人欲申報扶養其他親屬或家屬，應符合
    民法第1114條第4款及第1123條第3項規定，即應具備家長家
    屬關係，且以永久共同生活而同居一家為要件。本件原告93
    年度設籍於苗栗縣苑裡鎮福田里福田170－2號，雖與系爭受
    扶養親屬徐國偉同戶籍，惟原告所居住之家庭，其家長為徐
    榮松，原告與徐國偉均為家屬，此有全戶戶籍資料查詢清單
    及戶口名簿等件附於原處分卷可稽（見原處分卷第7至9頁）
    ，原告與徐國偉不具家長家屬關係，依前開法條及判例之意
    旨，並不負扶養義務。縱使原告因其能力所及，給予系爭受
    扶養親屬生活上資助，惟依最高法院20年度上字第299號判
    例「念同宗之誼而給與津貼，此種慈惠施與行為，乃本於雙
    方之感情而生，於法原不能援為要求扶養之根據。」之意旨
    ，則該等生活上之資助，亦難謂為扶養，原告自不得列報減
    除徐國偉之免稅額。至於原告主張係依綜合所得稅結算申報
    書說明作業，可列報系爭扶養親屬乙節，查該說明文件係為
    協助納稅義務人辦理結算申報，所為申報程序之指導，縱有
    所述例示之情形，仍須屬符合法定之實體要件，始得予以列
    報為扶養親屬，原告持以爭執，尚有誤解。綜上所述，原告
    上開主張，均不足採。被告原核定否准認列系爭免稅額，核
    無違誤，復查決定及訴願決定遞予維持，亦無不合。原告仍
    執前詞訴請撤銷，為無理由，應予駁回。又本件為簡易訴訟
    程序案件，爰不經言詞辯論，逕為判決。至兩造其餘之主張
    ，與本件判決之結果無影響，爰毋庸逐一加以論述，附此敘
    明。
四、據上論結，本件原告之訴為無理由，依行政訴訟法第233條
    第1項、第236條、第195條第1項後段、第98條第3項前段，
    判決如主文。
中　　華　　民　　國　　96　　年　　1 　　月　　26　　日
                      第二庭法  官　林　秋　華
以上正本證明與原本無異。
如不服本判決，應於判決送達後20日內，以本訴訟事件所涉及之
法律見解具有原則性者，始得向本院提出上訴狀並表明上訴理由
，經最高行政法院許可，否則不得上訴；如於本判決宣示後送達
前提起上訴者，應於判決送達後20日內補提上訴理由書（均應依
對造人數提出繕本）。提起上訴應預繳送達用雙掛號郵票390元
（34元及5元郵票各10份)。
中　　華　　民　　國　　96　　年　　1　　月　　31　　日
                            書記官  黃  靜  華
